【裁判字號】    95,上,293
【裁判日期】    950927
【裁判案由】    遷讓房屋
【裁判全文】
臺灣高等法院民事判決                   95年度上字第293號
上  訴  人  辛○○
訴訟代理人  壬○○
上  訴  人  戊○○
            丙○○
上三人共同
訴訟代理人  林世芬律師
上  訴  人  乙○○
送達代收人  甲○○
上  訴  人  庚○○
輔  佐  人  己○○
被  上訴人  國防部陸軍司令部（原名國防部陸軍總司令部）
法定代理人  丁○○
訴訟代理人  林志宏律師
上列當事人間請求遷讓房屋事件，上訴人對於中華民國95年2月6
日臺灣臺北地方法院94年度訴字第3205號第一審判決提起上訴，
經本院於95年9月13日言詞辯論終結，判決如下：
    主      文
原判決除確定部分外關於第一、二、四、六項及該部分假執行之
宣告暨訴訟費用之裁判均廢棄。
上廢棄部分，被上訴人在第一審之訴及假執行之聲請均駁回。
上訴人乙○○之上訴駁回。
第一審（除確定部分外）、第二審訴訟費用由上訴人乙○○負擔
10% ，餘由被上訴人負擔。
    事實及理由
壹、程序部分：
一、被上訴人機關名稱業已變更為國防部陸軍司令部，且其法定
    代理人於民國（下同）95年2月16日變更為丁○○，有國防
    部95人令（職）字第79號附卷足稽（見本院卷第136頁），
    並經其聲明承受訴訟，核無不合，應予准許。查，被上訴人
    為獨立之機關單位名稱，設有代表人，並有獨立使用之經費
    ，應認具有當事人能力。
二、上訴人乙○○、庚○○經合法通知未於言詞辯論期日到場，
    查無民事訴訟法第386條所列各款情事，爰依被上訴人之聲
    請，由其一造辯論而為判決。
貳、實體部分：
一、被上訴人起訴主張：伊為附表所示房屋之管理機關，各該房
    屋原為伊提供予單身退除役軍官人員作為宿舍使用。上訴人
    辛○○、丙○○、乙○○之配偶余作清、庚○○本為伊所屬
    之單身退除役軍官人員，獲配住附表編號2、4、5、6房屋（
    下稱系爭64號、72號、80號、82號房屋），惟因其等均已結
    婚喪失單身資格，業遭伊註銷借住使用上列房屋之資格，並
    終止各房屋之使用借貸契約，然其等卻仍無權占有使用上列
    各房屋；另上訴人戊○○並無使用附表編號1.房屋（下稱系
    爭60號房屋）之正當權源，其亦屬無權占有該房屋。爰依民
    法第767條、第470條規定，訴請判決命：
    1、上訴人戊○○應將如附圖所示門牌號碼台北市○○街137
       巷60號房屋（即占有使用面積、位置詳如附圖A、A1、A2
       、A3、A4、甲、甲1所示）遷讓返還予被上訴人。
    2、上訴人辛○○應將如附圖所示門牌號碼台北市○○街137
       巷64號房屋（即占有使用面積、位置如附圖B所示）遷讓
       返還予被上訴人。
    3、上訴人丙○○應將如附圖所示門牌號碼台北市○○街137
       巷72號房屋（即占有使用面積、位置詳如附圖D所示）遷
       讓返還予原告。
    4、上訴人乙○○應將如附圖所示門牌號碼台北市○○街137
       巷80號房屋（即占有使用面積、位置詳如附圖F、丁所示
       ）遷讓返還予被上訴人。
    5、上訴人庚○○應將如附圖所示門牌號碼台北市○○街137
       巷82號房屋（即占有使用面積、位置詳如附圖G、戊、戊
       1所示）遷讓返還予被上訴人。
二、上訴人則以：系爭60號房屋係由上訴人戊○○父親袁述文向
    訴外人吳杞生所購買，被上訴人無法証明是系爭房屋之管理
    機關或所有權人；上訴人辛○○、丙○○、乙○○之配偶余
    作清、庚○○均奉令配住於系爭64號、72號、80號、82房屋
    ，非無權占有，且前開房屋坐落基地之管理機關為行政院農
    業委員會苗栗區農業改良場（下稱苗栗農改場），伊等已向
    國有財產局申請承租土地，又該屋因老舊不堪使用，伊等均
    加以修繕重建，被上訴人已非系爭房屋之所有權人或管理機
    關等語置辯。
三、原審判決被上訴人全部勝訴，上訴人不服聲明上訴，其中上
    訴人辛○○、戊○○、丙○○、庚○○聲明求為判決：（一
    ）原判決不利於上訴人部分廢棄。（二）被上訴人在第一審
    之訴駁回。上訴人辛○○、戊○○、丙○○並聲明如受不利
    判決願供擔保請准免假執行。
四、上訴人戊○○除援用原審所為之陳述，另補稱略以：
 1、依被上訴人所提營產建卡產籍資料及房屋申請裝設水表、電
    表之裝設紀錄、水電費繳費用收據內容所示，並無文字足認
    被上訴人為系爭60號房屋之所有人或管理機關。
 2、依被上訴人提出門牌證明書所載「溪洲街137巷60號由下列
    門牌整編即溪洲街156巷2弄9-1號」，核與營產建卡記載「
    溪洲街156巷2弄9-14號，建築面積31.1㎡、有效面積26.8
    ㎡」，門牌號碼已有不符，面積亦與古亭地政事務所測量所
    得「台北市溪洲137巷60號：45.12㎡」不合。
 3、系爭60號房屋係伊係向訴外人吳杞生購得，此有該屋之房屋
    稅單可證，與被上訴人間無任何使用借貸關係。
 4、原審判決附表編號甲部分房屋乃位於系爭60號房屋附近之增
    建物，為一獨立之建築物，非屬60號房屋之一部，被上訴人
    就系爭增建物無任何權利。
 5、原審判決附表編號甲1部分房屋其門牌號碼為台北市○○街
    137巷58衖3號，亦非屬60號房屋範圍，自非本件起訴範圍。
 6、又戊○○占用系爭60號房屋已長達25年以上，被上訴人遲延
    至94年始訴請返還，其請求權已罹於時效。
五、上訴人辛○○、丙○○除援用原審所為之陳述外，另補稱略
    以：
 1、依被上訴人所提營產建卡產籍資料及房屋申請裝設水表、電
    表之裝設紀錄、水電費繳費用收據內容所示，並無文字足認
    被上訴人為系爭64號、72號房屋之所有人或管理機關。
 2、又依被上訴人提出門牌證明書所載「溪洲街137巷64號由下
    列門牌整編即溪洲街156巷4弄14號」，核與營產建卡記載「
    溪洲街156巷4弄7-14號，建築面積29㎡、有效面積26㎡」
    ，已有不符，亦與原審判決附表所載「台北市○○街137巷
    64號：39.03㎡」不合。
 3、又依被上訴人提出門牌證明書所載「溪洲街137巷72號由下
    列門牌整編即溪洲街156巷6弄14號」，核與營產建卡記載「
    溪洲街156巷6弄5-14號，建築面積83.3㎡、有效面積76.1
    ㎡」，已有不符，亦與原審判決附表所載「台北市○○街
    137巷72號：37.77㎡」不合，自難認被上訴人為系爭64、72
    號房屋之管理機關。
 4、被上訴人復主張伊等係因單身而配住系爭64、72號房屋，若
    已婚即應註銷借住，並搬離退舍，查辛○○已於50年結婚，
    丙○○則於51年3月結婚，喪失單身退員資格，則兩造間之
    使用借貸關係即已當然於其結婚時消滅，不待終止，被上訴
    人竟遲延至94年始訴請遷讓房屋，顯已罹於消滅時效，伊等
    自得拒絕返還。
 5、辛○○於60年拆除系爭64號重建為二層磚造房屋，並自62年
    起向電力公司申請電表自付電費迄今。又另向國有財產局租
    地搭建二層樓房，門牌號碼為台北縣溪洲街137巷58衖7號，
    為獨立之門戶可進出，屬獨立之所有權客體，非被上訴人起
    訴主張返還所有物之範圍。
 6、丙○○伊於系爭72號房屋上方加蓋二樓，與一樓可區隔，復
    有獨立之門戶即台北市○○街137巷58弄9號可對外相通，無
    法經由系爭72號一樓房屋之門戶，亦即72號房屋一樓與增建
    2樓間無樓梯可相通，自具有獨立性，為獨立之所有權客體
    ，非屬系爭72號房屋之一部，難認因附合而由被上訴人取得
    全部之所有權。
 7、被上訴人自承其收回系爭房屋乃因係坐落土地即台北市○○
    區○○段2小段519地號土地，並無合法使用權源存在，則此
    一事實在被上訴人同意伊等人使用系爭房屋時即已預見並明
    知，自難援依民法第472條第1項第1款之規定，以不可預知
    之情事而需用借用物為由，訴請伊返還房屋。
六、上訴人庚○○除援用原審所為之陳述外，另補稱略以：
 1、系爭房屋係於49年配予伊居住使用，伊於67年結婚，如係因
    結婚喪失單身資格，被上訴人早該行使權利，其遲延至94
    年始起訴請求，已罹於時效。
 2、被上訴人無法舉証証明其為系爭房屋之所有人或管理機關。
 3、系爭房屋早已無法使用，伊已於89年在原址自建為二層樓房
    ，被上訴人無權利請求返還。
七、上訴人乙○○經合法通知未到庭，亦未提出書狀作何聲明及
    陳述。
八、被上訴人就上訴人之上訴，答辯聲明求為判決駁回上訴，除
    引用原審之陳述外，補陳略以：
（一）上訴人主張伊請求權已罹於15年時效而消滅，乃新防禦方
      法，依民事訴訟法第447條第1項規定不得提出。況伊請求
      返還所有物之請求權係於終止使用借貸關係後始得行使，
      而伊於94年3月3日鄭樸字第0940003767令註銷上訴人之配
      住權，此時合法終止使用借貸關係，方有起算消滅時效，
      故上訴人辛○○、庚○○主張伊請求權已罹於15年時效而
      消滅，亦屬無據。
（二）上訴人辛○○所提景美區萬康里里長證明，並未載明里長
      有親身見聞上訴人辛○○重建之事實，且證明文件中係記
      載於50年4月20日搭建，與上訴人辛○○所稱於60年重建
      顯然不符；又證明文件僅稱「搭蓋違章二層樓房」，尚難
      判斷上訴人辛○○如何重建，故該證明文件不足採。
（三）上訴人戊○○之父親袁述文確有受前國防部陸軍總司令部
      配住單身退員宿舍，並於94年3月3日鄭樸字第0940003767
      令註銷袁述文之配住權，有陸軍總司令部49年8月11日
      (49) 舉興字第466號令足稽，且袁述文亦於本院勘驗筆錄
      中陳述「甲1（即台北市○○街137巷58弄3號）是軍方配
      置」等語。
（四）門牌號碼台北市○○街137巷58弄7號及9號增建部分，均
      缺乏構造上之獨立性，縱設有門牌，亦無獨立所有權，自
      應分別附合於伊所有之原始建物即系爭64號、72號房屋一
      併遷讓返還。
九、兩造不爭執事項：
（一）上訴人辛○○、丙○○、乙○○之配偶余作清、庚○○原
      為被上訴人所屬之單身退除役軍官人員，依序獲配居住系
      爭64號、72號、80號、82號房屋，有卷附門牌證明書、國
      軍房屋（交接）基本資料卡、國防部陸軍總司令部94年3
      月3日鄭樸字第0940003767號令可憑（見原審卷第186-198
      頁、第71頁正反面）。
（二）系爭60號房屋於84年5月設立房屋稅籍，有台北市稅捐稽
      徵處文山分處95年5月30日北市稽文山乙字第09560548400
      號函暨台北市房屋稅籍紀錄表及台北市房屋稅主檔查詢可
      稽（見本院卷第144-146頁）。
（三）上訴人辛○○、丙○○、庚○○、乙○○之配偶余作清分
      別於使用系爭64、72、80、82號房屋時另行增建，辛○○
      、丙○○增建部分門牌號碼各為台北市○○街137巷弄7號
      及9號。
十、兩造爭執之要點：
（一）被上訴人是否為系爭60號、64號、72號、80號、82號房屋
      之所有人或管理機關？上訴人是否係無權占用系爭房屋?
（二）上訴人戊○○使用系爭60號房屋附近之增建物即原審判決
      附表編號甲，及甲1即門牌號碼為台北市○○街137巷58衖
      3號，是否為獨立所有權客體，並非系爭60號房屋之一部
      ？
（三）上訴人辛○○、丙○○、乙○○及庚○○分別就系爭64號
      房屋、72號、80號、82號房屋加以修繕或重建，是否已使
      被上訴人喪失所有權？其增建部分是否有獨立之所有權?
十一、法院之判斷：
（一）經查，系爭60號房屋為上訴人戊○○之父袁述文於70 年
      10月間向訴外人吳杞生所購買，已據戊○○提出合約書為
      証（見本院卷第101頁），並經戊○○於84年5月向稅捐單
      位設立房屋稅籍，此有台北市稅捐稽徵處文山分處95年5
      月30日北市稽文山乙字第09560548400號函及台北市房屋
      稅籍紀錄、台北市房屋稅主檔查詢各一紙可按（見本院卷
      第144-146頁），而依據被上訴人所提出之營產建卡產籍
      資及房屋申請裝設水表之裝設紀錄、水費繳費收據，均無
      系爭60號房屋，則被上訴人主張伊為系爭60號房屋之管理
      權人，尚屬無據，此部分上訴人戊○○之辯解，應屬可採
      信，被上訴人既非系爭60號屋房之管理權人，亦無証據可
      証系爭60號房屋係屬國有財產，被上訴人請求戊○○自系
      爭60號房屋遷讓返還，自不應准許，則關於A1、A2、A3、
      A4部分均屬雨遮，乃附合於系爭60號房屋而構成系爭房屋
      之一部分，被上訴人亦無權請求一併遷讓返還。
（二）至於如附圖所示甲1（即門牌號碼為台北市○○區○○街
      137巷58弄3號）房屋，被上訴人雖主張係由伊配住予戊○
      ○之父袁述文使用，並提出陸軍總司令部49.8.11 （49）
      舉興字第466號令及附件為証（見本院卷第172-174頁），
      且謂甲1房屋即整編前之台北市○○區○○街156巷2弄9號
      房屋，但依台北市文山區第二戶政事務所95年8月3日北市
      文二戶字第09530479900號函稱溪洲街137巷58弄3號門牌
      係於80年6月27日自溪洲街156巷2弄11號整編而來（見本
      院卷第192頁），與被上訴人所述之整編前之門牌號碼並
      不符合，據此亦難認系爭甲1房屋係屬被上訴人配予袁述
      文使用，況且上訴人戊○○亦非被上訴人配住之對象，被
      上訴人既無法舉証系爭甲1房屋係屬國有財產，伊為管理
      機關，則其對上訴人戊○○請求遷讓返還亦屬無據。
（三）至於位於系爭60號房屋後面之建物（如原審判決附表編號
      甲），經本院至現場履勘結果，係屬獨立之建物，與系爭
      60號房屋完全分離，客觀上無從可認係屬系爭60號房屋之
      附屬建物，被上訴人復未能舉証系爭甲部分之建物係屬伊
      所有或由伊任管理機關，其一併請求戊○○遷讓返還，亦
      不應准許。
（四）查國有財產撥給各地國家機關使用者，名義上雖仍為國有
      ，事實上即為使用機關行使所有權人之權利，故對於是類
      財產，向准由管理機關起訴，代國家主張所有權人之權利
      (參見最高法院51年台上字第2680號判例意旨)，本件系爭
      64號、72號、80號、82號房屋未辦建物保存登記故無建物
      登記謄本一節，已據被上訴人陳明在卷（見原審卷第13頁
      ），但系爭房屋本係屬國軍退除役軍官兵之宿舍，於49年
      間分配予上訴人辛○○、丙○○、庚○○，65年分配予乙
      ○○之配偶余作清居住使用，直至94年3月3日經被上訴人
      註銷上訴人四人之配住資格之事實，有被上訴人所提出之
      門牌證明書、國軍房屋（交接）基本資料卡、國防部陸軍
      總司令部94年3月3日鄭樸字第0940003767號令、台北自來
      水事業處機關用戶水費通知書影本可憑（見原審卷一第
      36-39、卷二第186- 198頁、卷一第71、40-44頁），此上
      訴人所不爭執，復有上訴人所提出陸軍總司令部總務處配
      住通知、陸軍總司令部配住令影本可按（見原審卷一第70
      、90、101、109頁），堪認系爭房屋確屬國有財產，被上
      訴人主張伊為系爭房屋之管理機關係屬事實，則依前開判
      例意旨，其代表國家起訴主張權利，自屬適格之當事人。
（五）按借用人應於契約所定期限屆滿時，返還借用物；未定期
      限者，應於依借貸之目的使用完畢時返還之。但經過相當
      時期，可推定借用人已使用完畢者，貸與人亦得為返還之
      請求，民法第470條第1項定有明文，故未定期限之使用借
      貸契約，應於依借貸之目的使用完畢時返還之，自應認於
      當事人於依借貸之目的使用完畢時，借貸之契約即歸於消
      滅。本件上訴人既承認系爭房屋係由被上訴人分配予伊等
      人居住使用，且未定期限，堪認兩造間存有未定期限之使
      用借貸契約。而依據被上訴人之配住命令及國軍單身退員
      宿舍管理作業規定，系爭房屋係以單身退除役軍官之資格
      而配住，現住退員若已婚，應即註銷借住，並搬離宿舍（
      見原審卷二第141、143頁），足証上訴人係因單身退徐役
      軍官而獲配系爭房屋，查上訴人辛○○已於50年間結婚、
      庚○○於67年間結婚，丙○○於51年間結婚，乙○○之配
      偶余作青於85年結婚，此業據其自承在卷，應認兩造間原
      配住系爭房屋之目的，於上訴人結婚時視為使用完畢，則
      兩造間之使用借貸契約應於上訴人結婚時即已歸於消滅，
      而今辛○○、丙○○、乙○○、庚○○仍占用系爭房屋，
      自應屬無權占用。
（六）按司法院大法官第107號解釋，已登記不動產所有人之回
      復請求權無民法第125條消滅時效之適用，其所謂已登記
      不動產係指已依土地法辦理登記之不動產而言，所有權依
      法應登記而未登記之不動產被他人占用者，其除去請求權
      及回復請求權即應有民法第125條消滅時效之適用。查系
      爭房屋並未依法辦理第一次登記，此為被上訴人所不爭，
      且被上訴人亦未舉証証明系爭房屋依法免予登記，則依上
      說明，被上訴人之所有物回復請求權，應有民法第125 條
      消滅時效之適用，查上訴人辛○○、丙○○、乙○○之配
      偶余作清、庚○○之使用借貸契約分別於50年、51年、85
      年、67年因使用目的完畢而告消滅，自斯時起被上訴人即
      得行使所有物返還請求權請求遷讓，然被上訴人遲延至94
      年6月28日起訴，除乙○○以外，其餘三人均已逾15年，
      故上訴人辛○○、丙○○、庚○○所為時效抗辯，於法有
      據，被上訴人請求上訴人辛○○、丙○○、庚○○遷讓系
      爭房屋，即不應准許。且此項時效抗辯縱係上訴人在上訴
      本院後始行提出，亦無礙於訴訟之終結，且依民事訴訟法
      第447條第1項第6款但書，如不許其提出顯失公平，故被
      上訴人抗辯不得再行提出一節，自不足採。至於乙○○部
      分，被上訴人之請求權尚未罹於時效，且乙○○之配偶余
      作青已死亡，乙○○占用系爭房屋本即屬無權占用，故被
      上訴人請求乙○○遷讓房屋，於法有據。
（七）末查，上訴人乙○○雖就系爭80號房屋加以增建如原審判
      決附表丁所示，業經原審至現場履勘屬實（見原審卷二第
      111-113頁），並經台北市古亭地政事務所製有土地複丈
      成果圖可參（見原審卷二第115-116頁），但其增建部分
      既已因附合而成為系爭80號房屋之一部分，依民法第811
      條，仍應屬國有，乙○○雖向國有財產局承租系爭80號房
      屋坐落基地乙事，並提出國有基地申請承租收據為證（
      見原審卷一第104頁），但被上訴人訴請乙○○返還系爭
      80號房屋，並非訴請其返還坐落土地，縱乙○○取得該屋
      坐落基地承租權亦無法作為占有該屋之正當權源。故被上
      訴人本於所有物返還請求權請求乙○○遷讓返還如原審判
      決附表所示Ｆ、丁部分之建物，於法有據，應予准許。
（八）至於上訴人辛○○、丙○○、庚○○就系爭房屋所為增建
      二樓部分，是否已因附合而構成系爭房屋之部分，或係獨
      立建物，因被上訴人請求已屬無理由，本院即無庸再予討
      論，附此敘明。
十二、從而，被上訴人依據民法第470條第1項、第767條前段規
      定，訴請乙○○應將占有如附表所示80號房屋（即占有使
      用面積、位置各詳如附圖所示），遷讓返還予被上訴人，
      為有理由，應予准許。請求上訴人戊○○、辛○○、丙○
      ○、庚○○將占有如附表所示之60、64、72、82號房屋（
      占用面積、位置詳如附圖所示）遷讓返還予被上訴人，為
      無理由，應予駁回。原審就上開不應准許部分，所為上訴
      人戊○○、辛○○、丙○○、庚○○敗訴之判決，尚有未
      洽，戊○○等四人上訴指摘原判決不當，求予廢棄改判，
      為有理由，至於原審就上開應予准許部分所為上訴人乙○
      ○敗訴之判決，理由雖與本院不同，但結果並無二致，仍
      應維持，李素芬上訴指摘原判決不當，求予廢棄為無理由
      。
十三、本件事證已臻明確，兩造其餘攻擊或防禦方法及未經援用
      之舉証，經本院審酌後，認均判決結果無涉，爰不一一論
      述，併予敘明。
據上論結，本件上訴為一部有理由，一部無理由，依民事訴訟法
第449條第2項、第450條、第463條、第385條第1項、第79條、判
決如主文。
中    華    民    國    95    年    9     月    27    日
                    民事第十四庭
                        審判長法  官  許正順
                              法  官  鍾任賜
                              法  官  張  蘭
正本係照原本作成。
如不服本判決，應於收受送達後20日內向本院提出上訴書狀，其
未表明上訴理由者，應於提出上訴後20日內向本院補提理由書狀
（均須按他造當事人之人數附繕本）上訴時應提出委任律師或具
有律師資格之人之委任狀；委任有律師資格者，另應附具律師資
格證書及釋明委任人與受任人有民事訴訟法第466條之1第1項但
書或第2項（詳附註）所定關係之釋明文書影本。
中    華    民    國    95    年    9     月    27    日
                              書記官  應瑞霞
附註：
民事訴訟法第466條之1（第1項、第2項）：
對於第二審判決上訴，上訴人應委任律師為訴訟代理人。但上訴
人或其他法定代理人具有律師資格者，不在此限。
上訴人之配偶、三親等內之血親、二親等內之姻親，或上訴人為
法人、中央或地方機關時，其所屬專任人員具有律師資格並經法
院認為適當者，亦得為第三審訴訟代理人。


司法院資訊處製作；財團法人民間司法改革基金會備份。
